臺灣新竹地方法院民事簡易判決　　　　　　　　　　九十三年度竹簡字第五六九號
　　原　　　告　思立國際股份有限公司
　　法定代理人　丙○○
　　訴訟代理人　丁○○
　　被　　　告　甲○○○○○○.
　　　　　　　　乙○○
右當事人間請求返還不當得利事件，本院於民國九十三年十二月十四日言詞辯論終結
，判決如左：
    主      文
被告林美茵應給付原告新臺幣參萬伍仟陸佰肆拾元，及自民國九十三年十月八日起至
清償日止，按週年利率百分之五計算之利息。
被告乙○○應給付原告新臺幣貳拾伍萬柒仟捌佰貳拾柒元，及自民國九十三年十月二
十三日起至清償日止，按週年利率百分之五計算之利息。
訴訟費用由被告林美茵負擔八分之一，其餘由被告乙○○負擔。
本判決得假執行。
    事實及理由
一、原告主張：原告為多層次傳銷公司，被告為原告之多層次傳銷之傳銷商，與原告
    訂有多層次經銷契約，依據原告多層次傳銷制度及營業規章之相關規定，被告或
    其組織下線經銷商向原告辦理出貨後，原告依據多層次傳銷獎金制度就該筆出貨
    數量依據傳銷獎金比例發放獎金予被告，如被告或被告之組織下線經銷商有辦理
    退貨者，被告則應依據該經銷商之退貨數量比例，返還先前向原告領取之獎金。
    今兩造間經銷合約業已終止，而被告擔任傳銷商期間，曾因下線組織進貨而領取
    獎金，然嗣後下線退貨，原告已返還下線進貨價金，依據原告經銷商退貨申請書
    及行政院公平交易委員會研釋字第六號解釋，被告應返還溢領之獎金。被告經原
    告多次催討，均拒不返還，爰依不當得利法律關係提起本件訴訟等語，並聲明求
    為如主文第一、二項所示之判決。
二、被告林美茵辯稱：伊雖有與原告簽訂經銷商申請契約書，惟原告退貨予其下線黃
    伯瑞時即已扣除被告林美茵之獎金，原告不得再向其請求，且下線退貨則是因為
    原告產品產生問題等語。另被告乙○○則以：經銷商申請契約書並非其本人親自
    簽名，而是由友人代為簽名，其本人並未向原告退貨，原告不得向其收回獎金，
    況且下線退貨係因原告產品產生問題等語，資為抗辯。並均聲明：原告之訴駁回
    。
三、原告主張其為多層次傳銷公司，被告為多層次傳銷之傳銷商乙節，並提出經銷商
    申請契約書為證，此為被告林美茵所不爭執，被告乙○○雖否認經銷商契約書簽
    名之真正，惟自承係其友人代為簽訂，且簽訂前經其同意，是被告為原告之多層
    次傳銷商，堪信為真實。經查：原告主張被告林美茵因其下線黃伯瑞於民國八十
    九年八月三十一日進貨，而被告林美茵因原告公司之獎金制度，領取下線黃伯瑞
    進貨獎金新臺幣（下同）四萬八千六百十八元，嗣後黃伯瑞於九十年二月五日退
    貨，則被告林美茵應返還獎金三萬五千六百四十元；另被告乙○○因其下線向原
    告公司進貨而領取獎金，嗣後因被告乙○○下線溫曉櫻、陳秀梅及林佳奇共十二
    人退貨，由原告先行給付退貨價金，被告乙○○應返還溢領之獎金二十五萬七千
    八百二十七元，並分別提出溢領獎金綜合明細表、被告組織下線經銷商出貨單據
    、獎金核發明細表、被告下線退貨單據及郵政存簿儲金薪資存款團體戶存款單為
    證，被告則以前詞置辯，則本件所應審究者為：被告受領獎金是否因嗣後其下線
    退貨，原告返還進貨價金後，被告即負有依其下線退貨金額之比例返還已領取差
    額獎金之義務？
(一)、按所謂多層次傳銷，謂就推廣或銷售之計劃或組織，參加人給付一定代價，以取
    得推廣、銷售商品或勞務及介紹他人參加之權利，並因而獲得佣金、獎金或其他
    經濟利益者而言，公平交易法第八條第一項定有明文。是以多層次傳銷事業之參
    加人取得獎金，係基於推廣、銷售商品或勞務及介紹他人加入多層次傳銷事業之
    報酬。是本件被告受領獎金乃係基於組織下線進貨所致，此觀諸上開條文之規定
    甚明。
(二)、被告林美茵、乙○○因下線組織進貨而領有獎金，復因其下線組織申請退貨，由
    原告給付退貨價金，已如前述，是以被告受領獎金之利益與原告因被告下線退貨
    返還進貨價金後之損失，係基於被告下線進貨之同一原因事實所致，被告下線既
    已申請退貨，則被告先前因下線進貨所受領獎金之法律上原因嗣後已不存在，故
    原告本於不當得利請求被告依其下線退貨金額之百分比返還其先前依進貨金額百
    分比所領取之差額獎金，應予准許。況原告之營業規章亦載明：「經銷商之組織
    中有下線經銷商退貨時，上線經銷商對於退貨部份已領取之獎金，負有向公司返
    還之義務」（見本院卷二第二十七頁），本件因被告下線退貨，原告向被告請求
    返還已領取退貨部分之獎金，即屬有據。
四、被告又辯稱下線退貨係因原告公司產品有問題，而導致下線退貨云云，經查：被
    告除提出行政院衛生署公告、公平交易委員會資料庫查詢結果、媒體相關報導及
    網路留言等為證外，並無法確切證明其下線係因原告產品瑕疵而退貨，況被告林
    美茵之下線黃伯瑞退貨乃因急需現金，被告乙○○之下線溫曉櫻則是因工作繁忙
    、另下線柯人文則因無時間，分別有其簽立之切結書在卷可考（見本院卷一第二
    百五十三頁、第三百六十八頁及第四百零五頁），是被告此部份之辯詞不可採信
    。另被告乙○○又辯稱其本人未退貨，原告不得收回差額獎金云云，惟被告乙○
    ○因其下線進貨而領有獎金等情，已如前述，且為被告乙○○所不爭執，今被告
    乙○○下線退貨，經原告公司返還進貨價金，則被告乙○○受領獎金之原因已不
    存在，自應依其下線退貨金額之百分比返還差額獎金，是被告乙○○所辯，顯不
    足採。至於被告林美茵辯稱原告已將獎金自其下線黃伯瑞處扣除，不得再向其請
    求云云，惟查：下線黃伯瑞申請退貨時，原告所扣除之金額為手續費，乃市場價
    值之減損，此有原告開立之營業人銷貨退回進貨退出或折讓證明單及統一發票附
    卷可參（見本院卷一第三百五十五頁），被告林美茵所辯，與事實不符，不足採
    信。
五、綜上所述，原告因被告下線退貨，本於不當得利之法律關係請求被告分別依其下
    線退貨金額之比例返還已領取之差額獎金，核無不合，應屬正當。從而，原告依
    據不當得利之法律關係，請求被告分別給付如主文第一項及第二項所示之金額，
    及自起訴狀繕本送達之翌日起，被告林美茵自九十三年十月八日起，被告乙○○
    則同年年十月二十三日起至清償日止，按週年利率百分之五計算之利息，為有理
    由，應予准許。被告乙○○雖辯稱未收到原告之起訴狀，惟原告之起訴狀繕本與
    九十三年十月二十一日之開庭通知書乃一併寄送，被告乙○○既知悉上開言詞辯
    論期日並到庭陳述，僅空言辯稱未收到起訴狀繕本，尚難採信。本件為適用簡易
    程序所為之被告所為之被告敗訴判決，應依職權宣告假執行。
據上論結，本件原告之訴為有理由，依民事訴訟法第四百三十六條第二項、第七十八
條、第八十五條第一項後段、第三百八十九條第一項第三款，判決如主文。
中　　　華　　　民　　　國　　九十三　　年　　 十二 　　月　　二十八　　日
                              臺灣新竹地方法院新竹簡易庭
                                   法  官  林惠君
右為正本，係照原本作成。
如對本判決上訴，須於判決送達後廿日內向本院提出上訴狀。
                                   書記官  劉宗源
中　　　華　　　民　　　國　　九十三　　年　　 十二 　　月　　二十八　　日
